【裁判字號】    98,再,2
【裁判日期】    980414
【裁判案由】    政府採購法
【裁判全文】
高雄高等行政法院判決
                                         98年度再字第2號
再 審原 告  澄輝營造有限公司
代  表  人  甲○○○
再 審被 告  高雄縣岡山鎮公所
代  表  人  乙○○○○
上列當事人間政府採購法事件，再審原告對於本院中華民國97年
8月12日97年度訴字第123號判決，提起再審之訴，本院判決如下
：
    主  文
再審之訴駁回。
再審訴訟費用由再審原告負擔。
    事實及理由
一、事實概要：
    緣再審原告於民國93年4月15日參與招標機關即再審被告所
    辦理之「岡山鎮台灣螺絲博物館新建統包工程」（下稱系爭
    工程）投標案，嗣再審被告以再審原告有政府採購法第101
    條第1項第1款事由，乃以96年8月13日岡鎮建字第096002040
    4號函通知再審原告將依同法第103條第1項第1款規定刊登政
    府採購公報停權3年；另於96年8月17日岡鎮建字第09600211
    62號函，以再審原告參加上開工程招標，違反政府採購法第
    31條規定，向再審原告追繳已退還之押標金新台幣（下同）
    180萬元。再審原告不服，就再審被告所為上開停權處分聲
    明異議，經再審被告以96年9月18日岡鎮建字第0960022974
    號函維持原決定。再審原告猶不服，提出申訴，亦遭審議判
    斷駁回，遂向本院提起行政訴訟，經本院以97年度訴字第12
    3號判決（下稱原審判決）駁回再審原告之訴，再審原告復
    提起上訴，遭最高行政法院97年度裁字第5413號裁定（下稱
    原確定裁定）駁回其上訴確定。再審原告復以原審判決有行
    政訴訟法第273條第1項第1款、第13款及第14款之再審事由
    ，提起本件再審之訴。
二、本件再審原告主張：
    本件原審判決有行政訴訟法第273條第1項第1款、第13款、
    第14款再審事由，分述如下：
（一）關於行政訴訟法第273條第1項第1款再審事由部分：
      系爭借牌行為，乃訴外人即再審原告公司股東邱命益未經
      再審原告同意之個人行為，再審原告並不知情，業經邱命
      益於臺灣高雄地方法院檢察署（下稱高雄地檢署）94年度
      他字第6243號案偵查庭供述略以：「93年3月8日潘正國與
      我洽談購買我所有澄輝瀝青混擬土公司時，表示共同經營
      拌混擬土及瀝青混擬土生意，遂藉機向我要求提供澄輝公
      司營造執照供其參與投標，所以我係受其利用而提供公司
      執照參與投標。」等語，可資為證。又邱命益依公司法第
      108條準用第52條規定，於執行股東業務時，有遵守不得
      逾越權限、違背忠實之義務，如有違反，對再審原告及全
      體股東係屬無效行為。再審原告不知且未參與邱命益個人
      之違法借牌參與投標行為，無違反政府採購法第101條第1
      項第1款可言。原審判決就上述有利於再審原告之事證，
      未依職權調查，遽以未具實質裁判效力之緩起訴內容，為
      唯一認定依據，有違背依職權調查證據之違法。且原審判
      決明知此乃股東邱命益於洽談業務時，一時不察遭人利用
      ，乃其個人私自出借牌照，與再審原告無涉，復未釐清公
      司法關於股東邱命益有忠實履行義務責任之規定，而就其
      違反法令、章程、未經股東同意之不法不當行為，自應由
      其個人承擔法律責任，不應牽連再審原告及其他股東等情
      節，而有適用法規顯有錯誤不當。
（二）關於行政訴訟法第273條第1項第13款、第14款部分：
      政府採購法第51條規定機關應依招標文件規定之條件，審
      查投標文件，對其內容有疑義時，得通知投標廠商提出說
      明。再審被告在本件採購案僅有3件標單，且明顯筆跡相
      同之情形下，竟未能於審查標單時發現異常即時通知再審
      原告提出說明，以揭穿邱命益個人之借牌行為，或剔除不
      合格廠商，反而由審查人員彭福乾於系爭工程投標廠商證
      件審查表結果勾選合格，有卷附審查表可證，足見再審被
      告之審查有嚴重缺失。迨遲至開標後復以3件投標廠商投
      標文件內容疑似由同一人繕寫，且廠商2、3之共同投標協
      議書內公證書案號、號碼連號情形，應依政府採購法第50
      條第1項第5款不同廠間之投標文件內容有重大異常關連及
      第50條例釋相關解釋內容處理，及依政府採購法第48條第
      1項第2款發現有足以影響採購公正之違法或正當行為者，
      不予開標決標等為由，建請廢標、重新辦理，有再審被告
      開標廢標載明紀錄可證，不無違反常態事理。是再審被告
      於審查投標文件時，應已發現再審原告違反投標廠商資格
      ，不具投標資格，卻未予剔除不准參加，或依政府採購法
      第51條規定程序處理，延至開標時始認投標文件內容有疑
      義，卻未依前開第51條規定程序通知再審原告提出說明而
      逕自將股東邱命益移送法辦，令再審原告數度錯失即時澄
      清真相及可避免遭停權及追繳已退還標金之機會，故再審
      被告處理本件招標程序顯有重大瑕疵過失，不能將責任皆
      推諉於不知情之再審原告。故本件關於再審被告對廠商之
      審查表，為於前訴訟即已存在之證物，但皆未提出供斟酌
      或於卷內有漏未斟酌，且如經斟酌，可使再審原告受較有
      利之裁判，足以影響原審判決之結果等語。並聲明求為判
      決（1）原判決廢棄。（2）審議判斷及原處分均撤銷。
三、再審被告則以：
（一）於93年4月間，再審被告辦理系爭工程之發包手續，訴外
      人中一營造工程股份有限公司（下稱中一公司）欲參加投
      標，為期能有3家以上合格廠商投標該標案而順利開標、
      得標，不致因投標之合格廠商不足3家而流標，竟基於借
      用他人名義投標之犯意，向再審原告商借其公司名義及證
      件投標，並以該公司名義繳交180萬元押標金，嗣93年4月
      15日上午10時許再審被告審標時發現上開2家公司標單疑
      似由同一人繕寫，認有弊端而不予開標，案經法務部調查
      局南部地區機動工作組（下稱南機組）調查屬實，移送地
      檢署偵辦，再審原告當時之代表人邱命益對於借牌投標之
      事實亦坦誠不諱，而獲高雄地檢署以95年度偵字第6739號
      、第9118號緩起訴在案，此有原處分卷附邱命益94年8月1
      2日在南機組之偵訊筆錄及95年3月17日及95年4月11日之
      偵查筆錄可參。
（二）按機關得於招標文件中規定，投標廠商有另行借用他人名
      義或證件投標情形者，其所繳納之押標金不予發還，其已
      發還者，並予追繳，政府採購法第31條第2項第2款定有明
      文。本件既經高雄地檢署查明再審原告有出借名義或證件
      供他人投標之情事，再審被告自得依政府採購法第103條
      第1項第1款將再審原告刊登政府採構公報停權3年並追繳
      已發還之押標金180萬元，故原處分及審議判斷、原審判
      決均無違誤，另案中一公司提起同樣訴願及行政訴訟，業
      經鈞院駁回其訴確定在案，今再審原告再執之前已抗辯過
      之事實再為爭執，其訴顯無理由而應予駁回等語，資為抗
      辯。並聲明求為判決駁回再審原告之訴。
四、經查：
（一）按「再審之訴顯無再審理由者，得不經言詞辯論，以判決
      駁回之。」行政訴訟法第278條第2項定有明文。又「有左
      列各款情形之一者，得以再審之訴對於確定終局判決聲明
      不服。但當事人已依上訴主張其事由或知其事由而不為主
      張者，不在此限：一、適用法規顯有錯誤。．．．。十三
     、當事人發見未經斟酌之證物或得使用該證物者。但以如
      經斟酌可受較有利益之裁判者為限。十四、原判決就足以
      影響於判決之重要證物漏未斟酌者。」固分別為行政訴訟
      法第273條第1項第1款、第13款、第14款所明定。惟其中
      第1款所謂適用法規顯有錯誤，係指原判決所適用之法規
      與該案應適用之現行法規相違背，或與解釋判例有所牴觸
      者而言。至於法律上見解之歧異，再審原告對之縱有爭執
      ，要難謂為適用法規顯有錯誤，而據為再審之理由（最高
      行政法院62年判字第610號判例參照）。又第13款所謂當
      事人發現未經斟酌之證物，係指該證物在前訴訟程序時業
      已存在，而為當事人所不知或不能使用，現始知悉或得予
      利用者而言，且以如經斟酌可受較有利益之裁判者為限，
      始得據以提起再審之訴。再第14款所稱足以影響於判決之
      重要證物漏未斟酌，係指該證物在前訴訟程序業已提出，
      然未經確定裁判加以斟酌者而言，且以該證物足以動搖原
      確定裁判基礎者為限。並提起再審之訴主張之再審事由，
      須非已依上訴主張者或知其事由而不為主張者。又再審程
      序旨在補上訴制度之窮，具有補充性，如當事人已依上訴
      主張其事由或知其事由而不為主張者，即不得提起再審之
      訴，行政訴訟法第273條第1項但書規定甚明。
（二）本件再審原告係以原審判決未依職權調查訴外人即再審原
      告股東邱命益之借牌行為，係未依法令、再審原告章程及
      股東決定之個人行為，依公司法第108條準用同法第52條
      規定，對再審原告不生效力為由，認原審判決將應由邱命
      益承擔之法律責任，牽連由再審原告負責，適用法令錯誤
      ，有行政訴訟法第273條第1項第1款再審事由。又再審原
      告提出系爭工程投標廠商證件審查表主張其未於原審判決
      提出該審查表供原審判決斟酌，或原審判決卷內已有該審
      查表惟漏未斟酌，且如予斟酌，即可知再審被告審查投標
      文件，竟未發現有明顯借牌問題，遲至開標後明知投標文
      件有疑義，又未依政府採購法第51條規定程序，通知再審
      原告提出說明，使再審原告錯失即時辯解機會，足證再審
      被告處理本件招標程序有重大瑕疵，再審原告不應受罰，
      原審判決有行政訴訟法第273條第1項第13款、第14款再審
      事由，提起本件再審之訴。
（三）惟查，再審原告所主張之上開再審事由均已依上訴主張其
      事由，經最高行政法院原確定裁定審酌後，裁定駁回再審
      原告之上訴，是再審原告復執同一事由提起本件再審之訴
      ，難謂合法。況經核原審判決所適用之法規與該案應適用
      之法規及財政部函釋均無牴觸之情，再審原告所主張者無
      非係其一己之歧異見解，依上開所述，尚非所謂適用法規
      顯有錯誤。故再審原告執以指摘原審判決有行政訴訟法第
      273條第1項第1款之再審事由，即非可採。至於再審原告
      提出之系爭工程投標廠商證件審查表，於原審判決訴訟程
      序即已存在，非再審原告於該訴訟程序所不知或不能使用
      而未提出者，即非現始發見之證物，不得據以依行政訴訟
      法第273條第1項第13款提起再審之訴。再者，再審原告於
      原審判決訴訟程序中並未提出系爭工程投標廠商證件審查
      表，為再審原告所是認，從而，原審判決即無從加以斟酌
      ，自無漏未斟酌可言。加以上述審查表，僅係再審被告對
      系爭工程投標廠商所為投標證件是否備齊之形式審查而已
      ，然則本件經原審判決審理結果，以再審原告當時之負責
      人邱命益明知中一公司欲參加再審被告辦理之系爭工程採
      購案，為期能有3家以上合格廠商投標使該標案順利開標
      、得標，需透過借用他人名義方式參加系爭工程採購案，
      仍容許借用再審原告名義參與投標，業經邱命益、潘正國
      、羅世勳於南機組調查時供述甚詳，並經渠等於高雄地檢
      署偵查時坦承不諱，並以系爭工程採購案參與投標之3家
      廠商所提出之「投標廠商證件審查表」，其上之字跡筆劃
      特徵相同，顯係出於同一人撰寫，衡情廠商參與工程投標
      ，為求競標，有關自己之投標文件，於開標之前，無不以
      秘密視之，焉有將投標資料交由同一人彙整撰寫「投標廠
      商審查表」之理？而認潘正國於南機組所稱本件係其經余
      學章之要求再找其他公司一同參與投標，因此其即找再審
      原告一同投標之情，核與事實相符，因認再審原告確有容
      許他人借用再審原告名義參與投標，有政府採購法第101
      條第1項第1款之違章情事為由，判決駁回再審原告之訴，
      有原審判決可資參照，是再審被告就投標廠商證件已否備
      齊之審查結果，縱形式上於系爭工程投標廠商證件審查表
      為之合格認定，亦無礙本件再審原告確有借牌參與投標之
      事實，是該審查表縱再予斟酌，亦不足以動搖原審判決之
      基礎，核與行政訴訟法第273條第1項第14款再審事由之要
      件不合。
五、綜上所述，再審原告之主張，並無可採，其提起本件再審之
    訴所主張者，核與行政訴訟法第273條第1項第1款、第13款
    及第14款再審事由之要件不合，故其本件再審之訴為顯無再
    審理由，爰不經言詞辯論，以判決駁回之。
六、據上論結，本件再審之訴為無理由，依行政訴訟法第278條
    第2項、第98條第1項前段，判決如主文。
中    華    民    國    98    年     4    月    14    日
              高雄高等行政法院第二庭
                          審判長法官  江  幸  垠
                                法官  戴  見  草
                                法官  簡  慧  娟
以上正本係照原本作成。
如不服本判決，應於判決送達後20日內向本院提出上訴書狀，其
未表明上訴理由者，應於提起上訴後20日內向本院提出上訴理由
書（須按對造人數附繕本）；如於本判決宣示或公告後送達前提
起上訴者，應於判決送達後20日內補提上訴理由書（須附繕本）
。未表明上訴理由者，逕以裁定駁回。
中    華    民    國    98    年     4    月    14    日
                              書記官  涂  瓔  純


司法院資訊處製作；財團法人民間司法改革基金會備份。
